【裁判字號】    96,上,76
【裁判日期】    970429
【裁判案由】    清償借款
【裁判全文】
臺灣高等法院民事判決                    96年度上字第76號
上  訴  人  丁○○
訴訟代理人  陳長甫律師
被上訴人    臺灣新光商業銀行股份有限公司
法定代理人  乙○○
訴訟代理人  甲○○
            丙○○
上列當事人間清償借款事件，上訴人對於中華民國95年11月30日
台灣台北地方法院95年度訴字第939號第一審判決提起上訴，本
院於97年4月8日言詞辯論終結，判決如下：
    主  文
上訴駁回。
第二審訴訟費用由上訴人負擔。
    事實及理由
壹、程序部分：
    經查誠泰商業銀行股份有限公司（下稱誠泰銀行）奉財政部
    民國（下同）90年8月1日台財融(三)第90305771號函，自90年
    9月1日起概括承受原保證責任嘉義市第二信用合作社之全部
    營業及資產、負債（見原審卷19-20頁）；嗣再經行政院金
    融監督管理委員會94年11月7日金管銀(六)字0940028893號函
    核准自94年12月31日起與被上訴人臺灣新光商業銀行股份有
    限公司合併，被上訴人為存續銀行並更名為臺灣新光商業銀
    行股份有限公司（見原審卷21-27頁），原誠泰銀行之權利
    義務關係，由合併後存續之被上訴人銀行概括承受。合先敘
    明。
貳、實體部分：
一、上訴人聲明：（一）原判決廢棄。（二）被上訴人在第一審
    之訴駁回。
    被上訴人聲明：如主文所示。
二、被上訴人起訴主張：
（一）上訴人以其所有之不動產提供擔保，分別於民國（下同）
      81年2月25日、81年4月2日設定擔保債權新台幣（下同）
      240萬元、24萬元（被上訴人誤為40萬元）之抵押權予伊
      之前手嘉義市第二信用合作社，上訴人並在二份「限額不
      定期不動產抵押契約」之對保欄上親自簽名，自屬真正。
      嗣莊美雲邀同上訴人為連帶保證人，於86年10月13日向嘉
      義市第二信用合作社借款220萬元（下稱系爭連帶保證債
      務），並約定借款人如不依約繳納利息時，無須債權人另
      為催告，其債務得視為全部到期，並自遲延日起除按原定
      利率計付遲延利息外，另自逾期之日起6個月內按約定利
      率10％，逾期超過6個月按約定利率20％加計違約金。詎
      料，借款人自87年8月13日起未依約繳息，經伊聲請臺灣
      嘉義地方法院（下稱嘉義地院）92年度執字第3178號強制
      執行事件拍賣上訴人所提供之抵押物結果，僅分配至93年
      3月3日止之本金、利息及違約金，尚積欠本金2,192,116
      元、利息及違約金未獲清償，依上開約定，債務視為全部
      到期，爰依消費借貸及連帶保證契約之法律關係，請求上
      訴人返還借款。
（二）上訴人因否認系爭連帶保證債務，前於89年間對嘉義市第
      二信用合作社提起確認債權不存在之訴，經台灣高等法院
      台南分院89年度上字第183號、最高法院91年度台上字第1
      449號判決嘉義市第二信用合作社勝訴確定，上訴人自應
      就伊不足受償金額負償還之責。上訴人自認二份「限額不
      定期不動產抵押契約」上對保欄之簽名為真正，而各該「
      限額不定期不動產抵押契約」上均載明：「…立不動產抵
      押契約人丁○○今向保證責任嘉義第二信用合作社為擔保
      ，對貴社現在及將來所負之票據及借據及其他一切之債務
      …」設定抵押權，且該抵押權設定登記之債務人為莊美雲
      及上訴人，上訴人自應擔保對伊之現在及將來所負之票據
      、借據及其他一切之債務。
（三）莊美雲於86年10月13日向嘉義市第二信用合作社借款時，
      借據上記載上訴人為連帶保證人（下稱系爭借據），上訴
      人雖否認「丁○○」之簽名及印章係其所為，亦否認有授
      權他人代為簽名、用印等情事。惟系爭借據蓋用之「丁○
      ○」之印章與上訴人於81年4月2日簽訂之「限額不定期不
      動產抵押契約」上對保欄之印章相同，應認該印章為真正
      。又「限額不定期不動產抵押契約」之對保欄確經上訴人
      親自簽名，並於其上蓋用印章，衡諸常情應認該印章為上
      訴人所有。況對保與否非保證契約之生效要件，系爭借款
      契約之連帶保證人之印章為真正，縱未經對保手續，亦不
      能遽以認定該印章係他人盜蓋。
（四）上訴人簽訂之「限額不定期不動產抵押契約」第12條載明
      : 「保證人願負連帶責任單獨清償並願拋棄民法債篇第24
      節保證各法條內有關保證人之抗辯權，保證債務之履行應
      至清償。」故縱上訴人辯稱其未於86年10月13日前往嘉義
      市第二信用合作社在系爭借據上簽章擔任連帶保證人，且
      嘉義市第二信用合作社同意借款展期時亦未徵得上訴人同
      意；惟未定期間之最高限額保證契約，在保證人依民法第
      754條規定終止或有其他消滅原因以前，所生約定範圍內
      之債務，不逾最高限額者，均為保證契約效力所及。故在
      該保證契約有效期間內，所發生約定範圍內之債務，如債
      權人允許主債務人延期清償，而所延展之清償期仍在保證
      契約有效期間內者，上訴人即不得執上開規定，作為不負
      連帶清償責任之論據。爰求為命上訴人給付2,192,116元
      及其中1,971,378元自93年3月24日起至清償日止，按年息
      9.5％計算之利息，暨自93年3月24日起至清償日止，按上
      開利率20％加計違約金之判決。
上訴人則以：
（一）系爭220萬元之借據為貸放契約，隨附有連帶保證人對保
      程序。依台灣嘉義地方法院檢察署（下稱嘉義地檢署）92
      年度偵續字第30號檢察官起訴書內容所載：「莊美雲坦承
      該擔保放款借據連帶保證人欄上『丁○○印』或『丁○○
      』印文為其所蓋，丁○○署名為其所簽。」另依莊美雲寄
      給丁○○二件郵局存證信函上「丁○○」筆跡與86年10月
      13日系爭借據內連帶保證人欄上「丁○○」簽名樣式完全
      相同，足證「丁○○」之簽名為莊美雲所偽簽。又依嘉義
      地院89年度訴字第218號確認債權不存在事件判決理由記
      載：「然上開220萬元之借據，其上連帶保證人『丁○○
      』之簽名及印章，原告（即上訴人，下同）均否認係其所
      為，亦否認有授權他人代為簽名用印。另證人蔡淑美亦證
      稱：借據上『丁○○』之簽名及印章係其太太莊美雲所為
      等語。再者，借據上『丁○○』之簽名與莊美雲寄與原告
      信函上所書『丁○○』之字跡，二者經比對應係同一人之
      字跡，合上足證系爭借款之借據上連帶保證人『丁○○』
      之簽名及印章，確均非原告所為無疑」。系爭220萬元之
      擔保放款借據上之連帶保證人對保處未經對保程序，潛列
      伊為連帶保證人，該法律行為對伊不生效力。伊並未保證
      借貸，此為莊美雲與嘉義市第二信用合作社間之債務關係
      ，與伊無涉。
（二）依嘉義地檢署91年度偵續字第2號不起訴處分書中記載：
      莊美雲供稱「這筆220萬元的借據是81年的借款展延。」
      、「220萬元只有繳利息沒還錢，86年10月13日再換新的
      220萬元單據，而展期時銀行有將舊的借據還給我。」、
      其他黃惠梅（為系爭借據審核主管）供稱：「不管是否還
      錢，只要是展延，舊的借據就要還給客戶。」故200萬元
      及20萬元之二張擔保借款借據，已交付莊美雲，該二張擔
      保借款借據為81年借款，86年10月到期，86年10月13日展
      延為系爭220萬元擔保借款借據，足證系爭借款為5年期限
      。被上訴人既允許莊美雲延期清償，自應通知或徵詢保證
      人即伊之意見，然系爭借款於展期時並未通知伊，伊對於
      債權人允許主債務延期清償之保證債務消滅，不再負保證
      責任。另依系爭借款之土地建物登記申請書所示，權利存
      續期限自81年4月2日起至111年4月2日止，為定期間之最
      高限額保證抵押契約；另系爭200萬元及20萬元二張擔保
      借款借據為81年借款，86年10月到期；86年10月13日展延
      為220萬元之擔保借款借據，該契約及主債務均為5年期限
      之定期保證契約。伊已不負保證責任云云，資為抗辯。
三、兩造不爭執之事實：
（一）上訴人以其所有之不動產提供擔保，分別於81年2月25日
      、81年4月2日書立「限額不定期不動產抵押契約」，設定
      擔保債權240萬元、24萬元之本金最高限額抵押權予被上
      訴人。
      證據：「限額不定期不動產抵押契約」、土地建物登記聲
      請書、抵押權設定契約書各二件（見原審卷130-142頁）
      。
（二）上訴人前於89年間對嘉義市第二信用合作社提起確認債權
      不存在之訴，經臺灣高等法院台南分院89年度上字第183
      號、最高法院91年度台上字第1449號判決上訴人敗訴確定
      。
      證據：上開卷宗及判決（見原審卷38-67頁）。
（三）莊美雲自87年8月13日起未依約繳納系爭借款本息，經被
      上訴人聲請嘉義地院92年度執字第3178號強制執行事件拍
      賣上訴人所提供之抵押物，僅分配至93年3月3日止之本金
      、利息及違約金，尚積欠本金2,192,116元、利息及違約
      金未獲清償。
      證據：嘉義地院民事執行處金額計算書分配表（見原審卷
      29頁）。
四、按確定判決之理由雖無既判力，惟法院於判決理由中，就訴
    訟標的以外當事人主張之重要爭點，本於當事人辯論之結果
    ，已為判斷時，其對此重要爭點所為之判斷，除有顯然違背
    法令之情形，或當事人已提出新訴訟資料，足以推翻原判斷
    之情形外，應解為在同一當事人間就該重要爭點所提起之訴
    訟，法院及當事人就該已經法院判斷之重要爭點法律關係，
    皆不得任作相反之判斷或主張，始符訴訟程序上之誠信原則
    （最高法院93年度台上字第129號判決參照）。
五、經查上訴人前於89年間對嘉義市第二信用合作社提起確認債
    權不存在起訴，經臺灣高等法院台南分院89年度上字第183
    號、最高法院91年度台上字第1449號判決上訴人敗訴確定。
    又查臺灣高等法院台南分院89年度上字第183號判決認定：
    「(一)、…經查被上訴人（即本件上訴人）分別於81年2月25
    日、同年4月2日與上訴人（即嘉義市第二信用合作社）簽立
    『限額不定期不動產抵押契約』，提供系爭不動產為擔保被
    上訴人與訴外人莊美雲之債務，設定本金最高限額240萬元
    、24萬元之抵押權予上訴人，並分別於81年2月28日、81年4
    月11日為抵押權設定登記等事實，有『限額不定期不動產抵
    押契約』二份、土地及建物登記簿謄本在卷可稽。被上訴人
    亦自認該二份『限額不定期不動產抵押契約』上對保欄之簽
    名為真正，則該『限額不定期不動產抵押契約』自屬真正。
    …(二)、查訴外人莊美雲於86年10月13日向上訴人借款220萬
    元，且未清償乙節，有擔保放款借據一紙附卷可按，且為兩
    造所不爭執之事實，自屬真實。次查上開220萬元之借據，
    其上明載被上訴人為連帶保證人，被上訴人固否認『丁○○
    』之簽名及印章係其所為，亦否認有授權他人代為簽名、用
    印等情。惟查上開借據上之被上訴人之印章，核與兩造於81
    年4月2日所簽立之『限額不定期不動產抵押契約』保證人對
    保欄上被上訴人之印章相符，已為兩造所不爭之事實，證人
    即辦理對保之人員蔡淑美於原審證稱：被上訴人係於是日對
    保時簽名並蓋章等語在卷。按依日常經驗，金融機關辦理對
    保，要求被對保人親自簽名、用印為常態事實，而對保欄確
    經被對保人親自簽名，且於其上蓋用印章，衡諸常情應認該
    印章為被對保人所有。至被對保人承認對保欄簽名為真正，
    又主張對保時未帶印章，未用印則非事理之常態。…是被上
    訴人既主張前開變態事實，自應由其負舉證之責。被上訴人
    雖又主張其81年2月28日之『限額不定期不動產抵押契約』
    對保人欄之印章為印鑑章，然81年4月2日之『限額不定期不
    動產抵押契約』上對保人欄之印章則非印鑑章，如對保時有
    蓋用印章，豈有不蓋用印鑑章之理？足見該對保欄之印章非
    被上訴人所有，並提出印鑑證明為據。惟…本件系爭81年4
    月2日簽立之『限額不定期不動產抵押契約』，其對保欄既
    經被上訴人簽名確認，縱該印章與印鑑章不同，亦無法由此
    即認該印章即非被上訴人所有，亦無法由此推論該印章係偽
    造，自不能為被上訴人有利之證據。被上訴人既無法舉證證
    明81年4月2日之『限額不定期不動產抵押契約』上對保欄上
    之印章係偽造，自應認為該印章為真正。而系爭借據連帶保
    證人欄被上訴人之印章既與81年4月2日之『限額不定期不動
    產抵押契約』對保人欄被上訴人之印章又屬相同，則系爭借
    據上被上訴人之印章自為真正，已堪認定。(三)、…查證人即
    系爭借款之承辦人蔡淑美於原審證稱：『章是他太太蓋的，
    此份是展期用的，丁○○之簽名也是他太太簽的，…被上訴
    人與太太莊美雲有一起來…兩人是夫妻，有時就一起寫』等
    語在卷。雖被上訴人否認前開證詞及印章之真正，並否認蓋
    用該印章，然該借據之印章既為真正，前已詳述，則主張未
    授權他人使用而遭人盜蓋，則須由主張者負舉證之責。被上
    訴人雖又主張系爭借據未經對保，被上訴人對借款之事毫不
    知情，顯係上訴人與訴外人莊美雲串通勾結云云。惟按以印
    章代簽名者，其蓋章與簽名生同等之效力，民法第3條第2項
    定有明文。對保與否，並非保證契約之生效要件，是借款契
    約之連帶保證人之印章為真正，縱未經對保手續，並不能據
    此遽認該印章係遭他人盜蓋。此外，被上訴人又未舉證證明
    系爭借款契約上伊之印章，係他人所盜蓋，則其此部分之主
    張，自無足取。…五、綜上所述，本件被上訴人所主張其就
    訴外人莊美雲對上訴人之系爭220萬元債務未為連帶保證，
    因屬無據，則其請求確認上訴人對被上訴人220萬元之債權
    不存在，即無理由。」（見原審卷52-57頁），並經最高法
    院91年度台上字第1499號判決駁回上訴人之上訴確定（見原
    審卷59-67頁）。按前案既業已認定系爭220萬元借據上訴人
    之印文為真正，且上訴人請求確認被上訴人對伊220萬元之
    債權不存在為無理由，揆諸前述訴訟程序上誠信原則之說明
    ，被上訴人對上訴人之系爭220萬元債權存在，上訴人在本
    件不得再為爭執。上訴人雖提出臺灣高等法院台南分院94年
    度上訴字第795號刑事判決抗辯系爭借據上訴人之簽名為莊
    美雲所偽簽、印文為莊美雲所盜蓋云云；惟查民事判決認定
    事實本不受刑事判決認定事實之拘束，況莊美雲在上開刑事
    案件亦否認有偽造文書犯行，辯稱係經上訴人授權而為等語
    （見本院卷18-19頁）；又查「限額不定期不動產抵押契約
    」上訴人之簽名為伊本人所親簽，經上訴人在嘉義地院89年
    度訴字第218號事件自認在卷（見該卷宗20頁），上訴人既
    親自簽名，所蓋印章自不違反其本人意思而應認係真正，與
    是否係印鑑章無涉；經查系爭借據上訴人之印文既與81年4
    月2日「限額不定期不動產抵押契約」上訴人之印文相同，
    即堪認為真正；上訴人既無法舉證證明系爭借據上伊之印文
    係被盜蓋，即應負連帶保證責任。
六、另上訴人雖抗辯系爭220萬元債務係81年之借款展延，該延
    期清償未得其同意，其不負保證責任云云；惟查二份「限額
    不定期不動產抵押契約」上訴人之簽名為伊本人所親簽，已
    如前述，其上均載明：「…立不動產抵押契約人丁○○今向
    保證責任嘉義第二信用合作社為擔保，對貴社現在及將來所
    負之票據及借據及其他一切之債務…」；並於第12條約定:
    「保證人願負連帶責任單獨清償並願拋棄民法債篇第24節保
    證各法條內有關保證人之抗辯權，保證債務之履行應至清償
    。」上訴人既在上開契約書內記載「保證人簽名蓋章」之「
    對保」欄親自簽名，即應依該文義負保證責任。故縱上訴人
    抗辯其未於86年10月13日前往嘉義市第二信用合作社在系爭
    借據上簽章擔任連帶保證人屬實，惟上開契約既約定上訴人
    所負責任及於「將來之一切債務」，且上訴人未依民法第75
    4條第1項規定終止上開未定期限之保證契約或有其他消滅之
    原因，而系爭借據所生債務，未逾上開最高限額，應為保證
    契約效力所及，上訴人應負連帶保證人責任。另依上開契約
    記載，莊美雲係債務人，上訴人係「兼連帶債務人」，故縱
    上訴人抗辯其未在系爭借據上簽章擔任連帶保證人屬實，惟
    上訴人既依上開二份契約而為莊美雲之連帶債務人，且系爭
    借據所生債務，未逾上開契約最高限額，即為上開契約效力
    所及，上訴人應負連帶債務人責任。
七、綜上所述，上訴人就莊美雲之220萬元債務應負連帶責任，
    從而被上訴人本於消費借貸契約及連帶債務關係，請求上訴
    人給付2,192,116元及其中1,971,378元自93年3月24日起至
    清償日止，按年息9.5％計算之利息，暨自93年3月24日起至
    清償日止，按上開利率20％加計違約金為有理由，應予准許
    。原審為上訴人敗訴之判決，並無不合；上訴論旨指摘原判
    決此部分不當，求予廢棄改判，為無理由。
八、兩造其餘之攻擊或防禦方法及未經援用之證據，經本院斟酌
    後，認為均不足以影響本判決之結果，無逐一詳予論駁之必
    要。併此敘明。
九、據上論結，本件上訴為無理由，依民事訴訟法第449條第1項
    、第78條，判決如主文。
中    華    民    國    97    年    4     月    29    日
                  民事第八庭
                      審判長法  官  劉勝吉
                            法  官  滕允潔
                            法  官  鄭威莉
正本係照原本作成。
如不服本判決，應於收受送達後20日內向本院提出上訴書狀，其
未表明上訴理由者，應於提出上訴後20日內向本院補提理由書狀
（均須按他造當事人之人數附繕本）上訴時應提出委任律師或具
有律師資格之人之委任狀；委任有律師資格者，另應附具律師資
格證書及釋明委任人與受任人有民事訴訟法第466條之1第1項但
書或第2項（詳附註）所定關係之釋明文書影本。
中    華    民    國    97    年    5     月    1     日
                            書記官  李垂福
附註：
民事訴訟法第466條之1（第1項、第2項）：
對於第二審判決上訴，上訴人應委任律師為訴訟代理人。但上訴
人或其他法定代理人具有律師資格者，不在此限。
上訴人之配偶、三親等內之血親、二親等內之姻親，或上訴人為
法人、中央或地方機關時，其所屬專任人員具有律師資格並經法
院認為適當者，亦得為第三審訴訟代理人。


司法院資訊處製作；財團法人民間司法改革基金會備份。
